【裁判字號】    97,訴,951
【裁判日期】    971210
【裁判案由】    偽造有價證券等
【裁判全文】
臺灣屏東地方法院刑事判決               97年度訴字第951號
公  訴  人  臺灣屏東地方法院檢察署檢察官
被      告  乙○○
指定辯護人  本院公設辯護人  丙○○
上列被告因偽造有價證券等案件，經檢察官提起公訴（96年度偵
字第8008號、97年度偵字第3583號），本院判決如下：
    主  文
乙○○無罪。
    理  由
一、公訴意旨略以：被告乙○○原為甲○○擔任負責人之「威斯
    特環保科技股份有限公司」之會計，負責管理該公司之應收
    支帳款，甲○○遂將其名義向屏東市○○路郵局所申請之票
    號為「X0000000、X0000000、X0000000、X0000000、X00000
    00、X0000000、X0000000、X0000000、X0000000、X0000000
    、X0000000、X0000000、X0000000、X0000000」等空白支票
    及印章交由乙○○保管及作為公司業務上支出帳款使用，但
    乙○○於民國96年6 月底離職，卻未將上述空白支票及印章
    返還甲○○，且於同年7 月間，甲○○向其索取時，竟拒絕
    返還，而變易持有為所有之意思，在屏東市○○路166 號住
    處予以侵占入己。又基於偽造有價證券之犯意，於96年8 月
    14日，在同上住處，以其所侵占之前述甲○○印章，蓋在上
    述票號X0000000號空白支票上，偽造發票人甲○○、面額新
    臺幣（下同）55,000元、發票日96年9 月17日支票1 張，並
    於同年8 月15日在高雄市楠梓區○○○路9 之13號對面交付
    予不知情之陳琛田，作為向陳琛田購買本田廠牌雅歌自小客
    車之價金。另基於偽造有價證券之犯意，於96年9 月中旬某
    日，在上述住處，以上開甲○○印章，蓋在上述票號X00000
    00號空白支票上，偽造發票人甲○○、面額120,000 元、發
    票日96年10月12日之支票1 張，並於96年9 月中旬某日，在
    屏東市○○路○段511 之1 號交付予不知情之吳東憲，作為
    其向吳東憲借款清償之用。因認被告乙○○涉犯刑法第201
    條第1 項之偽造有價證券罪嫌及同法第336 條第2 項之業務
    侵占罪嫌。
二、證據能力方面：
  (一)被告以外之人於審判外之言詞或書面陳述，除法律有規定者
    外，不得作為證據，刑事訴訟法第159 條第1 項定有明文。
    本件告訴人甲○○於警詢之陳述屬傳聞證據，經辯護人於本
    院準備程序及審判程序中聲明異議（本院卷第20、48頁），
    依法即不得作為證據。
  (二)按刑事訴訟法第158 條之3 規定：「證人、鑑定人依法應具
    結而未具結者，其證言或鑑定意見，不得作為證據。」所謂
    「依法應具結而未具結者」，係指檢察官或法官依刑事訴訟
    法第175 條之規定，以證人身分傳喚被告以外之人（證人、
    告發人、告訴人、被害人、共犯或共同被告）到庭作證，或
    雖非以證人身分傳喚到庭，而於訊問調查過程中，轉換為證
    人身分為調查時，此時其等供述之身分為證人，則檢察官、
    法官自應依本法第186 條有關具結之規定，命證人供前或供
    後具結，其陳述始符合第158 條之3 之規定，而有證據能力
    。若檢察官或法官非以證人身分傳喚而以告發人、告訴人、
    被害人或共犯、共同被告身分傳喚到庭為訊問時（例如刑事
    訴訟法第71條、第219 條之6 第2 項、第236 條之1 第1 項
    、第248 條之1 、第271 條第2 項、第271 條之1 第1 項）
    ，其身分既非證人，即與「依法應具結」之要件不合，縱未
    命其具結，純屬檢察官或法官調查證據職權之適法行使，當
    無違法可言。前揭在檢察官面前作成未經具結之陳述筆錄，
    係屬被告以外之人於偵查中向檢察官所為之陳述，本質上屬
    於傳聞證據，基於保障被告在憲法上之基本訴訟權，除該被
    告以外之人死亡、身心障礙致記憶喪失或無法陳述、滯留國
    外或所在不明而無法傳喚或傳喚不到、或到庭後拒絕陳述等
    情形外，如已經法院傳喚到庭具結而為陳述，並經被告之反
    對詰問，前揭非以證人身分而在檢察官面前未經具結之陳述
    筆錄，除顯有不可信之情況者外，得為證據，並應於判決內
    敘明其符合傳聞證據例外之理由。不能因陳述人未經具結，
    即一律適用本法第158 條之3 之規定，排除其證據能力（最
    高法院96年度台上字第3527號判決意旨參照）。又被告以外
    之人於偵查中向檢察官所為之陳述，除顯有不可信之情況者
    外，得為證據，刑事訴訟法第159 條之1 第2 項定有明文。
    偵查中對被告以外之人所為之偵查筆錄，性質上雖屬傳聞證
    據，惟現階段刑事訴訟法規定檢察官代表國家偵查犯罪、實
    施公訴，依法其有訊問被告、證人及鑑定人之權，證人、鑑
    定人且須具結，而實務運作時，檢察官偵查中向被告以外之
    人所取得之陳述，原則上均能遵守法律規定，不致違法取供
    ，其可信度極高，職是，告訴人甲○○於偵查中以誣告罪被
    告之身分所為之供述證據，對被告固屬傳聞證據，但辯護人
    並未釋明有何顯不可信之情形，本院於審判中依檢察官之聲
    請以證人身分傳喚告訴人甲○○到庭，惟其傳喚不到，是告
    訴人甲○○於偵查中以被告身分所為之供述證據，依據前開
    說明，因認有證據能力。
  (三)次按被告以外之人於審判外之陳述雖不符刑事訴訟法第159
    條之1 至之4 等4 條之規定，而經當事人於審判程序同意作
    為證據，法院審酌該言詞陳述或書面陳述作成時之情況，認
    為適當者，亦得為證據，刑事訴訟法第159 條之5 第1 項定
    有明文。本件被告、辯護人及檢察官對於告訴人甲○○申報
    前開支票遺失之遺失票據申報書、票據掛失止付通知書、上
    開支票影本2 紙、中華郵政股份有限公司屏東郵局函覆帳戶
    對帳單、本院97年度簡字第359 號告訴人甲○○列為被告之
    誣告卷宗，均表示同意作為證據（本院卷第20、49頁），本
    院因認適當，依刑事訴訟法第159 條之5 第1 項規定，均得
    作為證據。
  (四)復按刑事訴訟法上「證據排除原則」，係指將具有證據價值
    ，或真實之證據因取得程序之違法，而予以排除之法則。而
    私人之錄音、錄影之行為所取得之證據，應受刑法第315 條
    之1 與通訊保障及監察法之規範，私人違反此規範所取得之
    證據，固應予排除。惟依通訊保障及監察法第29條第3 款之
    規定「監察者為通訊之一方或已得通訊之一方事先同意，而
    非出於不法目的者，不罰」，通訊之一方非出於不法目的之
    錄音，所取得之證據，即無證據排除原則之適用（最高法院
    92年度台上字第2677號、94年度台上字第716 號判決意旨參
    照）。本件被告與告訴人甲○○於96年7 月間之對話，業經
    通話之一方即被告予以錄音，前開錄音之內容係為被告與告
    訴人間有關票據及公司經營之事，且錄取錄音光碟之目的係
    為保留告訴人與被告間對話過程之證據，非出於不法目的，
    並無任何竊聽或竊錄他人之行為，而證據排除之目的係在杜
    絕偵察機關之違法搜索、監察，而未及於私人之合法蒐證行
    為，依照前開最高法院判決意旨，前開錄音取得之證據（即
    錄音光碟及其內容），即無證據排除原則之適用。
三、按犯罪事實應依證據認定之，無證據不得認定犯罪事實；不
    能證明被告犯罪者，應諭知無罪之判決，刑事訴訟法第154
    條第2 項、第301 條第1 項分別定有明文。次按認定不利於
    被告之事實，須依積極證據，苟積極證據不足為不利於被告
    事實之認定時，即應為有利於被告之認定，更不必有何有利
    之證據；且被告否認犯罪所持之辯解縱屬不能成立，仍非有
    積極證據足以證明其犯罪行為，不能遽為有罪之認定；而認
    定犯罪事實所憑之證據，雖不以直接證據為限，間接證據亦
    包括在內，然而無論直接或間接證據，其為訴訟上之證明，
    須於通常一般之人均不致有所懷疑，而得確信其為真實程度
    者，始得據為有罪之認定，倘其證明尚未達此一程度，而有
    合理懷疑存在時，事實審法院復就其心證上理由予以闡述，
    敘明其如何無從為有罪之確信，因而為無罪之判決，尚不得
    任意指為違法（最高法院30年上字第816 號判例、30年上字
    第1831號判例、76年台上字第4986號判例意旨參照）。又告
    訴人之指訴，係以使被告判罪處刑為目的，故多作不利於被
    告之陳述，自不得以其指訴為被告犯罪之唯一證據（最高法
    院52年台上字第1300號判例、81年度台上字第3539號、84年
    度台上字第5368號判決意旨參照）。另按刑法上所謂偽造有
    價證券，以無權簽發之人冒用他人名義簽發為要件，如果行
    為人基於本人之授權，或其他原因有權簽發者，則與無權之
    偽造行為不同（最高法院53年台上字第1810號判例意旨參照
    ）。而本人同意他人以自己名義簽發支票使用，乃係一種授
    權行為，而授權行為，有以特定某部分之行為為限，如特定
    之金額、日期、張數等是，有未加以限制者，如對授權行為
    未加以任何限制，應解為概括授權。
四、本件公訴人認被告乙○○涉犯業務侵占及偽造有價證券犯行
    ，係以被告自白簽發支票2 張、告訴人甲○○之指訴、票據
    掛失止付通知書1 紙、遺失票據申報書1 紙、支票影本2 紙
    為其主要論據。訊據被告固坦承持有甲○○所有上開支票及
    印章並以甲○○名義簽發上開支票2 紙，惟堅決否認有何業
    務侵占及偽造有價證券之犯行，辯稱：甲○○將整本空白支
    票及印章都交給我，因為公司籌備時都是我用個人名義去借
    錢，所以他概括授權給我開票，我離職後96年7 月間甲○○
    向我要回支票及印章，我跟他說我有開票出去，等到我把票
    款付清，就會還他，他說只要不跳票就好，他知道我有開票
    出去，只是不知道我開票給誰，55,000元這張支票是付我自
    己的車款，120,000 元這張是公司營運周轉所用，後來因為
    我和甲○○關係處不好他才告我，我已將125,000 元存入甲
    ○○帳戶，因他謊報遺失使支票退票執票人無法領錢，我只
    好另外付錢取回該張支票，他卻不把帳戶內的錢還我，我使
    用他的支票都沒有跳票過等語。
五、經查：
  (一)告訴人甲○○業於偵訊時指稱：公司經營的時候，需要開我
    的票，所以我把支票及印章交給被告，有授權她開票，在被
    告96年6 月底離開公司之前，我都有同意被告簽發支票支付
    公司或個人的支出等語明確（96年度他字第1843號卷第4 頁
    ），顯見告訴人於交付上開支票及印章予被告時，確係已概
    括授權同意被告以其名義簽發支票，且並未限制被告僅能於
    公司營運使用。其嗣後雖翻異前詞指稱未同意被告於私人支
    出使用云云（96年度他字第1843號卷第14頁），惟查，告訴
    人於被告6 月底離職後，並未以民、刑事等合法方式要求被
    告返還支票及印章（例如寄發存證信函催告或向警方報案被
    告侵占票據等），或明確表示已終止前開概括授權，反係於
    明知上開支票及印章均由被告持有之情況下，突於96年9 月
    11 日 向屏東縣票據交換所謊稱上開支票遺失而掛失上開票
    據，並因此為本院以97年度簡字第359 號以誣告罪判處拘役
    40 日 確定，此有遺失票據申報書、票據掛失止付通知書、
    上開支票影本2 紙、本院97年度簡字第359 號卷宗在卷可按
    ，應信屬實，足見告訴人所為皆不循正常合法之管道，與常
    情有違，其告訴是否可採，非無疑義。
  (二)告訴人甲○○與被告於96年7 月間之對話，業經通話之一方
    即被告予以錄音，告訴人甲○○當時陳稱：你有做情給我，
    我也沒有失禮你，我也有做情給你，大家互相嘛！沒拿錢還
    沒關係，那個票還是讓你週轉，章仔這樣講，現在那麼難過
    ，敲到都算我的等語，此有被告提出之錄音光碟及本院勘驗
    筆錄附卷可稽（本院卷第48至49頁），而被告與告訴人係於
    私下見面之場合提及票據使用情事，當時並非在法庭上陳述
    ，雙方較無利害對立關係，且告訴人對錄音一事亦不知情，
    是此對話應較接近真實而可採信，足見告訴人於被告離職後
    ，仍有同意被告繼續週轉使用前開支票及印章，況當時亦未
    見告訴人有何要求被告歸還支票及印章之言詞，益徵被告辯
    稱有經過告訴人概括授權才開票一節，非屬虛言。
  (三)依據本院調取之告訴人甲○○上開支票帳戶即中華郵政股份
    有限公司屏東郵局函覆之帳戶對帳單所示，該帳戶之往來情
    況均為現金存款存入後，至多在4 天內即有支票予以兌付，
    其餘時間該帳戶餘額均僅有1,000 元，最後1 筆現金存款係
    於96年9 月13日存入125,000 元，並於96年10月8 日以提款
    單提取124,000 元一情，有上開帳戶對帳單在卷可按（本院
    卷第29至30頁）。衡諸常情，若告訴人僅於公司營運時出借
    前開支票予被告，則告訴人自己仍可使用該郵局帳戶，應會
    有其他提領之交易紀錄，惟上開帳戶僅供支票兌現提領使用
    ，而無其他交易紀錄，顯見告訴人之帳戶確實如被告所述，
    由其管理使用，否則豈有除支票兌付外，別無其他交易之理
    ？告訴人既將該帳戶全權由被告管理，足見其確實有概括授
    權之意。且被告使用告訴人該帳戶迄今，均按時將票款以現
    金存入供支票兌付，並無支票退票之情事發生，益見其確實
    因信用不佳及處理公司營運，始向告訴人商借支票，並無偽
    造告訴人支票以獲取不法利益之情事。況前開帳戶最後一筆
    款項，係於告訴人96年9 月11日謊報遺失後，於96年10月8
    日以提款單提領，業如上述，當時該帳戶因告訴人已申報遺
    失，被告無法管理使用，故該提款單之提領應係告訴人所為
    ，其任意提領被告存入供支票兌付之款項，又經偵查及本院
    多次傳喚而未到庭（96年11月19日、97年3 月13日、97年10
    月1 日皆傳喚未到），其供述之可信性，即有可疑。被告嗣
    後確實另外付款取回上開2 張支票一情，有該2 張支票原本
    製作之影本附卷可參（本院卷第36至38頁），是其辯稱：已
    另付款取回支票，但告訴人不把帳戶內的錢返還等語，應信
    屬實。被告於告訴人謊報遺失後，仍另籌錢將該2 張支票取
    回，以求維護自己信用，並無因此放任支票退票，此作為顯
    與一般偽造票據妨害金融秩序有所不同，足認被告確係認為
    告訴人上開支票、印章由其概括使用，否則何須如此小心維
    護信用？
  (四)告訴人曾以其名義申辦0000000000號行動電話門號供被告於
    96年4 月14日使用至同年11月30日一節，業據被告供明無誤
    ，並有通聯紀錄在卷可佐（96年度他字第1843號卷第31、58
    頁），告訴人名義之行動電話門號，供被告使用至96年6 月
    離職後，且於告訴人謊報遺失後，仍繼續予被告使用迄同年
    11月，足見告訴人與被告當時信任關係甚佳，是告訴人於此
    情形下概括授權被告使用支票、印章，合乎常理。又按刑法
    上之侵占罪，須持有人變易其原來之持有意思而為不法所有
    之意思，始能成立，如僅將持有物延不交還或有其他原因致
    一時未能交還，既缺乏主觀要件，即難遽以該罪相繩（最高
    法院68年台上字第3146號判例意旨參照）。被告已簽發96年
    10月12日付款之支票，業如前述，其為維護票據信用，恐告
    訴人隨意領取該郵局帳戶款項致支票無法兌現，而與告訴人
    協議嗣票款付清即歸還支票、印章，依被告前揭維護票據信
    用之作為可知，其當無不法所有之意思，況且告訴人確實於
    謊報遺失後以提款單領取被告存入該帳戶之款項，有帳戶對
    帳單附卷可稽，顯見被告所慮，非無所本，益見其確實無易
    持有為不法所有之意思。
六、綜上所述，告訴人之指訴已有前揭疑義，其於謊報遺失票據
    後，為求掩飾自己犯行及脫免發票人責任，乃處於與被告對
    立之地位，自難期待其所為之陳述無所偏頗，而以此為認定
    被告犯罪之唯一證據。本件檢察官所提積極證據，尚不足以
    認定被告有公訴意旨所指犯行，其間尚有合理之懷疑存在，
    自難僅以被告以告訴人名義簽發支票，遽認其有侵占及偽造
    有價證券犯行。此外，復查無其他積極證據足資認定被告有
    公訴意旨所述犯行，被告犯罪即屬不能證明，揆諸首揭說明
    ，依法應為其無罪之諭知。
據上論斷，應依刑事訴訟法第301 條第1 項，判決如主文。
本案經檢察官簡志祥到庭執行職務。
中    華    民    國    97    年    12    月    10    日
                  刑事第二庭    審判長法  官   黃國永
                                      法  官   劉怡孜
                                      法  官   翁世容
以上正本證明與原本無異。
如不服本判決應於收受判決後10日內向本院提出上訴書狀，並
應敘述具體理由；其未敘述上訴理由者，應於上訴期間屆滿後
20日內向本院補提理由書（均須按他造當事人之人數附繕本）
「切勿逕送上級法院」。
中    華    民    國    97    年    12    月    10    日
                                      書記官  賀燕花


司法院資訊處製作；財團法人民間司法改革基金會備份。
